【裁判字號】    97,台上,4059
【裁判日期】    970822
【裁判案由】    傷害致人於死
【裁判全文】
最高法院刑事判決            九十七年度台上字第四０五九號
上  訴  人  甲○○（原名盧繪詠）
選任辯護人  溫思廣律師
上列上訴人因傷害致人於死案件，不服台灣高等法院中華民國九
十七年三月三十一日第二審更審判決（九十七年度重上更(五)字第
二一號，起訴案號：台灣板橋地方法院檢察署八十七年度偵字第
二七六一六號），提起上訴，本院判決如下：
    主  文
原判決撤銷，發回台灣高等法院。
    理  由
本件原判決認定上訴人甲○○（原名盧繪詠）與李宇麒係男女朋
友，於民國八十七年十二月二十七日凌晨零時許，在台北縣中和
市○○路三００號九樓之一友人冒自強、胡淑華夫妻住處（李宇
麒同住該處）飲酒打牌。適李宇麒返回見上訴人飲酒及出言諷刺
同來友人胡漢武所生女兒可能非其親生女，而心生不悅，憤而出
手掌摑上訴人右臉頰，上訴人當眾被打，心有不甘，即下樓以行
動電話向外求援，雖經胡淑華、周志龍規勸，仍不肯離去。迨同
日凌晨三時許，上訴人返回與冒自強、周志龍等人喝酒，李宇麒
見狀怒不可遏，又生衝突，上訴人不甘示弱，擬撥打行動電話向
外求援，更引發李宇麒不滿，乃脫去上衣，赤身徒手追打上訴人
，周志龍起身阻止，遭李宇麒推向玻璃茶几，跌躺其上，致玻璃
四碎。李宇麒即分持碎玻璃及椅子等物擲向上訴人，致上訴人頭
部流血受傷。李宇麒再度趨前欲毆打上訴人，上訴人即自地上撿
拾一段長條碎玻璃，持在手上揮動，示意李宇麒不要過來。李宇
麒不予理會而持續逼近，上訴人即基於普通傷害之故意，企圖以
手持長條碎玻璃之方式，阻止李宇麒趨前毆打傷害。客觀上雖可
預見以長條碎玻璃刺進人體足以置人死亡，但上訴人對於李宇麒
現在不法之侵害而出於防衛自己生命、身體之必要，情急之下，
主觀上則無此認識，乘李宇麒衝動趨前不及防備之際，持該長條
碎玻璃刺進李宇麒右下胸部（頭頂下六二公分處），深切肝葉橫
膈面、下腔靜脈、右下肺葉，造成血氣胸及腹部出血。李宇麒遭
刺後仍繼續抓住上訴人頭髮擬予毆打，惟遭胡淑華、周志龍拉至
廁所門前。冒自強先將頭部流血之上訴人送醫救治，李宇麒向胡
淑華、周志龍求援，胡淑華、周志龍始發現李宇麒右下胸部處有
一傷口，急將李宇麒送醫，仍因胸腹部銳器刺割創致出血性休克
不治死亡等情。因而撤銷第一審之無罪判決，改判變更檢察官之
起訴法條，論處上訴人傷害人之身體，因而致人於死罪刑，固非
無見。
惟查：(一)證據之證明力，由法院本於確信自由判斷，但不得違背
經驗法則及論理法則，刑事訴訟法第一百五十五條第一項定有明
文。所謂經驗法則，係指吾人基於日常生活經驗所得之定則，並
非個人主觀上之推測。而行為人犯罪之主觀意思係潛藏在個人意
識之中，除審酌行為人之供述外，尤須從其表露於外之言行、舉
止或其他外在客觀存在之事實，詳為調查、細心推敲，始稱適法
。又刑法上之故意，依第十三條第一項、第二項之規定，分為直
接故意（或確定故意）與間接故意（或不確定故意）二種。行為
人對於構成犯罪之事實，明知並有使之發生（實現）該事實之決
意，進而實行該犯罪決意之行為，乃直接故意；行為人對於構成
犯罪之事實，預見其有發生（實現）之可能，因該犯罪事實之發
生（實現）不違背其本意，乃予容認，任其發生（實現）之情形
，為間接故意。原判決於事實欄記載客觀上可以預見以長條碎玻
璃刺進人體足以置人於死，上訴人於情急之下，主觀上無此認識
，乘李宇麒衝動趨前不及防備之際，持用長條碎玻璃刺進李宇麒
之右下胸部（頭頂下六二公分處），深切肝葉橫膈面、下腔靜脈
、右下肺葉造成血氣胸及腹部出血，並於理由說明李宇麒之胸部
受刺創長達十二公分，並刺創深切肝葉橫膈面、下腔靜脈、右下
肺葉，足見其用力甚為猛烈等語（見原判決理由三第二０行至第
二二行及四第四０、四一行）。審以持用尖銳長條玻璃用力刺擊
人身要害部位，足以造成死亡之結果，為一般智識正常之人所具
備之普通常識，難認因狀況是否緊急而有異。又上訴人先遭李宇
麒徒手毆打或以碎玻璃、椅子丟擲，致頭部受傷流血，上訴人因
此心有不甘，一再撥打電話向外求援，經友人規勸仍不肯離去等
情，並為原判決所認定之事實。上訴人值此暴力衝突甚烈，身體
受傷非輕，情緒激昂難抑之情況，苟仍不顧尖銳長條碎玻璃之危
險性，持以猛力刺向李宇麒之胸、腹部要害部位，能否單憑上訴
人係於情急之下所為，即謂客觀上能預見而其主觀上未能預見有
發生殺人結果之可能，據以認定其無殺人之確定故意，亦無殺人
之不確定故意，不無商榷餘地。原判決並未敘明認定上訴人有無
殺人之不確定故意之理由，乃率認上訴人僅有傷害之故意，而無
殺人故意，仍嫌率斷，難認無適用法則不當及判決理由欠備之違
法。(二)審理事實之法院，對於被告有利及不利之證據，應一律注
意，詳為調查，綜合全案證據資料，本於經驗法則以定其取捨，
並將取捨證據及得心證之理由，於判決內詳為說明。故證據雖已
調查，而尚有其他部分並未調查，仍難遽為被告有利或不利之認
定。依卷附法務部法醫研究所（八七）法醫所醫鑑字第一二九一
號鑑定書之記載（見第一審卷第三二頁至第四一頁），李宇麒除
右下胸致命之刺傷外，尚有右側眼眶割創二處各長三公分、二．
五公分、外側刺創長一公分、左側眼眶割創長二．五公分、上腹
部平行表淺割創各長二三公分、二０公分、左胸割創長七公分、
右前臂內側表淺割創各六公分、一公分（防禦性傷害）、左側肩
胛部有二處表淺割創長六公分、二公分。原判決認定上訴人持用
長條碎玻璃僅刺擊李宇麒右下胸一下，則李宇麒身上右下胸以外
之多處刺、割創傷究竟如何而來？上訴人是否不止刺擊李宇麒右
下胸部一下？此與判斷上訴人是否成立正當防衛，及有無防衛過
當？至為重要，自應詳予查明。本院第二次發回意旨，已詳予指
明上情，原審仍未根究明白，並於理由為必要之說明，致瑕疵依
然存在，難謂適法。(三)刑法上之防衛行為，祇以基於排除現在不
法之侵害為已足。而防衛過當，指防衛行為超越必要之程度而言
。防衛行為是否超越必要之程度，須就實施之情節而為判斷，即
應就不法侵害者之攻擊方法與其緩急情勢，由客觀上審察防衛權
利者之反擊行為，是否出於必要以定之。原判決說明李宇麒係趨
前欲徒手毆打上訴人，現場有冒自強、胡淑華、周志龍等人同在
，雖曾加以阻止未果，然應會繼續勸架、阻止，不致令李宇麒繼
續毆打上訴人，則上訴人並非持用長條碎玻璃不足以排除侵害，
竟仍以長條碎玻璃用力刺擊李宇麒，顯見上訴人之防衛行為，已
逾必要之程度等語（見原判決理由四第三五行至第四二行）。惟
原判決卻又說明依第一審勘驗筆錄之記載，李宇麒再度趨前欲毆
打上訴人，而冒自強無法拉住李宇麒，周志龍要攔阻李宇麒，仍
為李宇麒推倒在地，最後李宇麒與上訴人衝撞在一起等情（見原
判決理由四第四行至第十一行）。如果不虛，則李宇麒因盛怒攻
心不顧危險衝向手持長條碎玻璃之上訴人，同為男性之冒自強、
周志龍均無法攔阻，而攻擊行為一觸即發，瞬間即至，上訴人前
已被情緒顯然失控之李宇麒猛烈徒手毆打或丟擲碎玻璃、椅子，
致頭部受傷流血，其又面臨另一攻擊行為，得否倚賴前已攔阻無
功之冒自強、胡淑華、周志龍再度即時而有效勸阻，而不立即出
以反擊行為；倘有反擊必要，於須臾之間有無可能適度拿捏用力
分寸，而不超越排除侵害必要之程度，尚值研酌。原判決未遑詳
為審究，遽憑上述理由，認定上訴人之防衛行為過當，難昭折服
，核有判決理由不備及矛盾之可議。(四)刑事訴訟法第九十五條第
一款規定「訊問被告，應告知犯罪嫌疑及所犯所有罪名。罪名經
告知後，認為應變更者，應再告知」，旨在使被告得以充分行使
防禦權，以達刑事訴訟法發見真實，並顧及程序公正之目的，此
條規定於總則編內，於訴訟各階段自均有其適用，法院於適用同
法第三百條，就起訴之犯罪事實，變更檢察官所引應適用之法條
，而為判決，尤須注意踐行第九十五條第一款之規定，始能避免
突襲裁判以保障被告之訴訟防禦權。本件檢察官之起訴書係以上
訴人涉犯刑法第二百七十一條第一項之殺人罪，提起公訴，原審
審理結果，變更檢察官之起訴法條，論以刑法第二百七十七條第
二項前段之傷害人之身體，因而致人於死罪。原審於九十七年三
月十九日審判期日，係告知上訴人犯罪之嫌疑及所犯罪名，詳如
起訴書所載（見原審卷第四五頁背面），對於變更後之罪名，並
未告知，使上訴人有陳述與答辯之機會，其踐行之訴訟程序，難
謂適法。以上或係上訴意旨所指摘，或為本院得依職權調查之事
項，且原判決之上述違法，影響於事實之確定，本院無從自為判
決，應認原判決仍有撤銷發回更審之原因。
據上論結，應依刑事訴訟法第三百九十七條、第四百零一條，判
決如主文。
中    華    民    國  九十七  年    八    月  二十二  日
                      最高法院刑事第六庭
                          審判長法官  洪  清  江
                                法官  韓  金  秀
                                法官  陳  晴  教
                                法官  李  錦  樑
                                法官  黃  正  興
      本件正本證明與原本無異
                                      書  記  官
中    華    民    國  九十七  年    八    月  二十七  日
                                                    Ｒ


司法院資訊處製作；財團法人民間司法改革基金會備份。
